【裁判字號】    95,訴,142
【裁判日期】    951221
【裁判案由】    返還墊款
【裁判全文】
臺灣花蓮地方法院民事判決  95年度訴字第142號
    原      告  甲○○
    訴訟代理人  吳明益律師
    複代理人    林政雄律師
    被      告  乙○○
    兼訴訟代理人丙○○
    上一人訴訟代理人
    兼乙○○之複代理人
                陳清華律師
上列當事人間請求返還墊款事件，本院於民國95年12月15日言詞
辯論終結，判決如下：
    主    文
被告乙○○應給付原告新台幣壹萬貳仟貳佰玖拾伍元及自民國九
十五年九月十一日起至清償日止，按年息百分之五計算之利息。
原告其餘之訴駁回。
訴訟費用由被告乙○○負擔百分之二，餘由原告負擔。
本判決第一項得假執行。但被告如於假執行程序實施前以新台幣
壹萬貳仟貳佰玖拾伍元預供擔保，得免為假執行。
原告其餘假執行聲請駁回。
    事實及理由
一、按訴狀送達後，原告不得將原訴變更或追加他訴。但有下列
    各款情形之一者，不在此限：2.請求之基礎事實同一者，民
    事訴訟法第255條第1項第2款定有明文。原告於民國95年4月
    3日起訴時，以丙○○一人為被告，嗣於同年8月24日當庭追
    加乙○○為被告，請求之基礎事實均係有關同一債務承擔契
    約之事實，應予准許。
二、至原告於95年9月7日具狀主張被告乙○○贈與系爭不動產予
    丙○○之行為，有害原告之債權，要追加民法第244條之規
    定為請求權基礎，請求「被告乙○○與丙○○間就附表（詳
    卷）所示不動產所為之贈與及移轉登記行為應予撤銷。被告
    丙○○應將如附表（詳卷）所示不動產，於94年4月25日經
    花蓮縣玉里地政事務所以贈與為原因所為之所有權移轉登記
    ，予以塗銷」，然原告自承上開追加不符合民事訴訟法第25
    5條第1項第1至6款事由，僅符合同條項第7款「不甚礙被告
    之防禦及訴訟之終結」之規定，惟被告表示有礙其防禦，且
    本院認為，原告之追加在本院95年8月24日兩造成立限縮爭
    點協議後（爭點如五所示），而原告自始委任律師為訴訟代
    理人，本於法律專業知識參與訴訟，經核並無民事訴訟法第
    270條之1第3項所定被告同意變更爭點、或不可歸責原告、
    或顯失公平之三項事由，其追加及擴張爭點即不應准許（此
    部分原告亦未繳裁判費），合先敘明。
三、原告主張：
  (一)被告乙○○、丙○○為父子關係，乙○○於83年12月12日向
    台灣土地銀行玉里分行（下簡稱台銀）貸款新台幣（下同）
    60萬元，帳號000-0000-00000-0號，嗣於86年6月20日因無
    力清償系爭貸款，而與原告成立債務承擔契約（下稱債務承
    擔契約），約定由原告代為清償系爭貸款債務，原告並代為
    清償582,236元之貸款，乙○○則同意暫將其所有坐落花蓮
    縣瑞穗鄉○○段671之66地號土地及其上門牌號碼花蓮縣瑞
    穗鄉自立新村75號房屋（下稱系爭不動產）移轉登記予原告
    ，作為擔保之用，約定若將來乙○○或其子女清償582,236
    元予原告後，原告即應將系爭不動產移轉登記予乙○○或其
    子女，以回復原狀。嗣乙○○以原告並未如期償還貸款，而
    起訴主張解除契約，請求原告返還系爭不動產，經鈞院93年
    度訴字第79號判決乙○○勝訴確定，惟原告實際上未收到開
    庭通知及判決書，經提起再審之訴，亦經鈞院94年度再字第
    1號、台灣高等法院花蓮分院95年度上易字第7號判決駁回確
    定，然乙○○或其子女仍應依約返還原告代墊之款項，現乙○○已將系爭不動產贈與予被告丙○○，故被告丙○○於取
    得系爭不動產時，亦應承擔返還帶墊款之義務，因此對被告
    乙○○，依據債務承擔契約第2條、民法第179條不當得利、
    第259條回復原狀之規定（擇一勝訴即可），向被告乙○○
    請求返還墊款，另依據債務承擔契約第2條之規定，向被告
    丙○○請求返還墊款等語。
  (二)並聲明：被告乙○○或丙○○應給付原告582,236元及自95
    年9月11日起至清償日止，按年息百分之五計算之利息。被
    告一人為上開給付，另依被告於該給付數額範圍內，免除給
    付責任；願供擔保，請准宣告假執行。
四、被告則以：
  (一)原告並未依照債務承擔契約清償被告乙○○之貸款，所以乙○○才會解除契約，請求原告返還系爭不動產，並獲得鈞院
    93年度訴字第79號判決，且該判決命原告應給付被告乙○○
    165,818元及自93年10月1日起至清償日止，按年息百分之五
    計算之利息，共184,216元，原告迄未清償，爰主張抵銷（
    利息自93年10月1日起計算至95年12月15日本院言詞辯論終
    結之日止，為18,308元）。又被告丙○○並非系爭債務承擔
    契約之當事人，自不負有返還墊款之義務等語置辯。
  (二)並聲明：原告之訴駁回；如受不利判決，願供擔保請准免為
    假執行。
五、兩造協商限縮爭點如下：
  (一)原告是否依債務承擔契約為乙○○清償系爭貸款？清償多少
    錢？
  (二)丙○○是否有返還墊款之義務？（上開有利原告之事實，依
    民事訴訟法第277條之規定，應由原告舉證。）並陳明對他
    造其他事實陳述、主張及所提證據文書形式真實不爭執。
六、按無法律上之原因而受利益，致他人受損害者，應返還其利
    益。雖有法律上之原因，而其後已不存在者，亦同；又契約
    解除時，當事人雙方回復原狀之義務，除法律另有規定或契
    約另有訂定外，依左列之規定：1.由他方所受領之給付物，
    應返還之，民法第179條、第259條第1款定有明文，又系爭
    債務承擔契約第2條約定，甲方（乙○○）或甲方之子女將
    來得以乙方（甲○○）承擔代墊之款582,236元附加銀行利
    息償還乙方時，乙方願出具證件將本約不動產移轉登記返還
    ，甲方或甲方之子女不得異議。次按二人互負債務，而其給
    付種類相同，並均屆清償期者，各得以其債務，與他方之債
    務，互為抵銷。但依債之性質不能抵銷或依當事人之特約不
    得抵銷者，不在此限。前項特約，不得對抗善意第三人，民
    法第334條亦有明文可參。
七、經查：
  (一)原告主張為被告乙○○代墊582,236元之事實，為被告所否
    認，且原告自承經核對有乙○○繳納貸款之單據部分，僅能
    證明清償274,444元，然此部分單據僅能證明乙○○向銀行
    清償之事實，無法證明係原告代償。而本院依原告聲請向台
    銀函查結果，該行稱：「乙○○於83年12月12日向本行申貸
    長期房屋擔保放款，金額60萬元，於85年4月19日轉入催收
    款，86年6月25日轉回原帳戶，91年1月22日再次轉入催收款
    ，92年5月28日轉回原帳戶，並於92年7月9日全償，當日償
    還之本金為195,100元、利息1,321元，合計196,421元，係
    由甲○○活儲帳戶支付」，有該行95年6月1日里放字第0950
    001766號函可證，是原告清償196,421元之事實應堪認定。
    系爭債務承擔契約既經解除，原告依民法第259條第1款之規
    定請求被告回復原狀，返還墊款，為有理由。本條規定為契
    約解除之特別規定，已排除民法第179條不當得利規定之適
    用，又系爭債務承擔契約第2條規定內容係原告負移轉登記
    系爭不動產之義務，並非被告乙○○負清償義務，是原告另
    二請求權基礎，均屬無據，附此敘明。
  (二)經核系爭債務承擔契約，被告丙○○並非契約當事人，為兩
    造所不爭執，是乙○○及原告所締結之系爭契約內容縱使有
    關乙○○之子女，亦不能拘束被告丙○○，原告主張丙○○
    依約亦應負擔返還墊款之義務，尚嫌無據。
  (三)被告於95年12月15日當庭以書狀提出抵銷之抗辯（因被告於
    95年11月3日即表示請求延展言詞辯論期日，希望委任律師
    答辯，其於委任律師擔任訴訟代理人之後，即當庭提出抵銷
    之抗辯，認符合民事訴訟法第270條之1第3項之不可歸責當
    事人之情形，且原告當庭並無異議，應予准許擴張爭點），
    經原告自認，是抵銷後原告尚得請求12,295元（196,421-18
    4,126=12,295）。
  (四)是原告主張依民法第259條第1款之規定，請求被告乙○○給
    付如主文第一項所示金額、利息，為有理由，應予准許，本
    院所命給付未逾50萬元，併依職權宣告假執行及被告得預供
    擔保免為假執行。原告其餘請求尚嫌無據，應予駁回，此部
    分假執行聲請亦失所附麗，併予駁回。
八、本件業經行集中審理並整理爭點，兩造於言詞辯論終結前，
    並均陳明無其他陳述、答辯及舉證，事證已臻明確，其他卷
    內現存之主張、陳述、攻防方法及證據，核與本件判決之基
    礎不生影響，爰不一一詳予論述，併此敘明。
結論：本件原告之訴為一部有理由，一部無理由，依民事訴訟法
第79條、第389條第1項第5款、第392條第2項，判決如主文。
中    華    民    國    95    年    12    月    21    日
                        臺灣花蓮地方法院民事庭
                            法      官  蕭一弘
上列正本證明與原本無異。
如對本判決不服，應於送達後20日內，向本院提出上訴狀（應抄
附繕本）。
中    華    民    國    95    年    12    月    21    日
                            法院書記官  紀龍年


司法院資訊處製作；財團法人民間司法改革基金會備份。
